臺灣高等法院高雄分院刑事判決　　　　九十三年度上更（一）字第二四八號
　　上　訴　人　台灣高雄地方法院檢察署檢察官
　　上　訴　人
　　即　被　告　乙○○
　　選任辯護人　戴國石　律師
　　　　　　　　蔡吉記
右上訴人等因被告偽造文書等案件，不服臺灣高雄地方法院九十年度訴緝字第六七號
中華民國九十年七月廿六日第一審判決（起訴案號：臺灣高雄地方法院檢察署八十八
年度偵字第一九六七七、一七四四四號），提起上訴，本院判決如左：
      主  文
原判決關於乙○○部分，撤銷。
乙○○意圖為自己不法之所有，以詐術使人將本人之物交付，處有期徒刑伍月，如易
科罰金，以佰元折算壹日。
      事  實
一、乙○○於民國八十六年四月十日起，自任會首邀集丙○○○（會單為劉太太）、
    甲○○（會單為李澤村）、湯陳秀嬋（會單為阿婆）等人共卅一人次，成立民間
    互助會一組，至八十八年十月十日期滿，每月會款新台幣（下同）一萬元，採內
    標制（活會會員應繳納會款為一萬元扣除得標者所出標息），於每月十日晚上七
    時，在高雄縣鳳山市○○○路一九二巷一０三弄廿三號乙○○住處開標，由乙○○負責主持開標及向各會員收取活會及死會會款等事務。詎乙○○其後因財務困
    窘需錢週轉，竟意圖為自己不法之所有，基於詐欺取財之犯意，於八十八年五月
    十日（起訴書誤認八十六年間），在前開住處，利用上開互助會會員未到場競標
    之機會，未寫標單而以口頭冒標方式，向丙○○○以外之各活會會員訛稱係丙○○○（美濃粄條）以一千八百元得標，而向丙○○○則訛稱係甲○○以一千八百
    元得標，致使不知情之丙○○○、甲○○及其他活會會員陷於錯誤，將會款交與
    乙○○，共計詐得會款金額四萬九千二百元，嗣因乙○○仍週轉不靈，於八十八
    年七月十日突然止會，丙○○○等活會會員發現乙○○不知去向，始知遭乙○○
    冒標會款而受騙。
二、案由丙○○○、甲○○訴請臺灣高雄地方法院檢察署檢察官偵查起訴。
      理  由
一、訊據上訴人即被告乙○○固供認其有邀集前開互助會，至八十八年七月止會，尚
    有四會次未開標時等事實，然否認前揭詐欺冒標犯行，辯稱：該互助會止會時僅
    剩四會未開標，即有甲○○、蔡美惠各一會，余太太（余王富美）二會等四活會
    ，至於湯陳秀嬋及丙○○○所參與各一會部分，均係死會，都是她們自己來標的
    ，標金是一千三百元及一千四百元，該次會款亦由伊交付湯陳秀嬋及丙○○○本
    人，止會係伊因週轉不靈才未繼續開標付款，伊並無冒標其他活會會員互助會云
    云。惟查：
(一)、被告乙○○如何於收取八十八年五月十日該次互助會款時，向丙○○○以外之各
    活會會員訛稱係丙○○○（美濃粄條）以一千八百元得標，而向丙○○○則訛稱
    係甲○○以一千八百元得標，致使不知情之丙○○○、甲○○及其他活會會員陷
    於錯誤，將會款交與乙○○等情，業據告訴人丙○○○、甲○○指訴在卷，並經
    證人即互助會會員湯陳秀嬋（會單為阿婆）、蔡美惠（會單為曾先生）、余王富
    美（會單為余太）各於原審復分別證稱：「八十八年五月十日標會時我有去，被
    告說是丙○○○（美濃板條）標一千八百元」（湯陳秀嬋證詞），「八十八年五
    月十日開標，我有在現場寫一千五百元的標單，開標後，他們說美濃板條標到了
    ，寫一千八百元，我繳八千二百元的會款給會首」（蔡美惠證詞），「八十八年
    五月十日我有去標會，寫一千五百元或一千七百元的標單，但沒標到，他們說是
    美濃板條寫一千八百元標到」（余王富美證詞）（均見原審訴字卷第十九頁反面
    、第二十頁），足徵被告於八十八年五月十日，確有以口頭對會員等人佯稱該次
    係丙○○○（美濃板條），以一千八百元得標之事實甚明。
(二)、告訴人丙○○○所指「被告於八十八年五月十日，曾向其表示該次互助會係由甲○○標走」一節，觀諸其於偵查中所提出之之互助會單雖無記載甲○○（以李澤
    村姓名記載）得標金額部分，然告訴人丙○○○於本院此次更審業已證述；「李
    澤村得標的情形是我忘記寫了，其他會員得標的情形是我寫的」等語明確（見本
    院更一卷第五三頁），參以卷附互助會單內（見第一七四四四號偵卷第十五頁）
    ，除李澤村名義（即甲○○）部分未記載外，其餘多數會員姓名備註欄，則有記
    載得標金額之情，足認告訴人丙○○○於本院此次更審所證上情，應足採信，自
    難遽指其所為不利被告乙○○之指訴有何瑕疵。又證人甲○○於原審所證述：「
    是丙○○○告訴我的，說祝玉芝去收會錢時問他何人標，他說是甲○○標的，沒
    說標多少」（原審訴字卷第十八頁背面），核與其於本院前審所證：「蔡美惠告
    訴我說，乙○○於五月份標走了我的互助會」（本院上訴卷第四十頁），似有不
    一之情，然證人甲○○於本院此次更審中則已澄清證述：「八十八年七月十一日
    早上八點半，我遇到蔡美惠時告訴我說，我的會在五月份我自己標走；同日早上
    九點半，我又遇到丙○○○她告訴我說，我的會已經被標走」等語（見本院更一
    卷第五四、五五頁），顯徵證人甲○○於原審及本院前審所證前詞，分屬八十八
    年七月十一日上午不同時段之情形，並非其之證詞有何前後不一，附此敘明。
(三)、證人丙○○○業已否認被告乙○○所供「其是死會，已將其所標得之互助會款，
    以現金在你家交付給你」等情（見本院更一卷第五三頁），而被告於本院亦供承
    「丙○○○並無寫收據給我」（見本院更一卷第三四頁），則被告主張告訴人丙○○○係屬死會云云，顯然乏證可佐。又被告於原審經通緝到案審理時，先稱「
    丙○○○仍為活會」等語（原審訴緝卷第二二頁），嗣又改稱「丙○○○以一千
    四百元得標」云云（原審訴緝卷第六二頁），益見係其畏罪情虛，因而臨訟供詞
    不一。此外，復有告訴人所提出之互助會單在卷足參。
(四)、被告乙○○於八十八年五月十日以口頭方式冒標告訴人丙○○○之會款，而計至
    八十八年十月十日止，尚有五個會期，包括丙○○○在內，尚有六個活會會員未
    標會，則被告冒標之會款數額之計算方式，係以每期會款（一萬元）扣除冒標標
    息（一千八百元），再乘以各該活會會數，準此計算方式，冒標所得之會款數額
    為四萬九千二百元（八二００×六＝四九二００元）。至於會員湯陳秀嬋（會單
    上記為阿婆名義）部分之會，究竟有無遭冒標一節，被告一再否認有冒湯陳秀嬋
    名義詐標會款，並稱係湯陳秀嬋自行以一千三百元得標。又遍查全卷亦無任何積
    極證據可資佐認，自難僅以證人湯陳秀嬋片面陳述其尚為活會，並未得標等情，
    資為對被告不利之認定。
(五)、公訴人雖認被告乙○○與其夫即原審共同被告祝玉芝，係屬前開冒標會款之共犯
    ，然祝玉芝均否認此情，並稱：伊未參予乙○○邀集之互助會，僅於乙○○不在
    時，代收會款，家中經濟均係乙○○在處理，伊未過問各等語。又告訴人甲○○
    、丙○○○參加本件互助會，均係乙○○所邀，並非祝玉芝（據告訴人等人陳明
    ）。而祝玉芝於八十八年七月十日前，係在漢衛保全公司任職，有漢衛保全公司
    撥款入祝玉芝帳戶之土地銀行帳號第000000000000號存摺影本附卷
    。復參以祝玉芝既有在外任職，則家中經濟由其妻乙○○管理，其於乙○○不在
    時代收會款，或於標會時在場，亦合常情。再無其他證據可資認定祝玉芝有參與
    被告乙○○前揭冒標會款犯行之犯意商謀或行為分擔，實難遽認祝玉芝係屬本件
    共犯（祝玉芝被訴部分，業經本院前審維持原審諭知無罪判決確定在案）。
(六)、綜上所述，本件前開事證已臻明確，被告乙○○所辯上情，顯係卸責之詞，殊無
    足採，其前揭口頭冒標之詐欺取財犯行，堪以認定。
二、核被告乙○○以口頭冒標後，向活會會員（含被冒標者）詐取會款之行為，係犯
    刑法第三百三十九條第一項詐欺取財罪。被告該次冒標行為，同時致多數活會會
    員（含被冒標者）陷於錯誤，而向多數活會會員詐取會款，係以一行為觸犯同種
    詐欺取財罪名，為同種想像競合犯，應依刑法第五十五條之規定，從一重處斷。
    公訴人漏未論及被告所為係構成想像競合犯，容有未洽；又公訴人另認被告亦涉
    犯偽造標單之行使偽造私文書罪嫌部分，尚難成立（如後所述）。
三、原判決關於被告乙○○部分予以論罪科刑，固無不合，惟查：
(一)、被告乙○○係以口頭冒標丙○○○會款，係犯刑法第三百三十九條第一項詐欺取
    財罪（如前所述），原判決另論被告亦犯偽造標單之行使偽造私文書罪責，尚有
    未洽。
(二)、被告並無以會員湯陳秀嬋名義冒標其會款（如前所述），原判決就此未經起訴部
    分，併予審理論罪，亦有未合。
(三)、被告標取丙○○○擔任會首之互助會款所為，難認此部份有何詐欺取財犯行（如
    後所述），原判決就此部分併論以連續詐欺取財罪，自有未當。
四、被告乙○○上訴意旨仍執前詞否認犯罪，及檢察官循告訴人甲○○之聲請，提起
    上訴指摘原判決對被告乙○○量刑過輕，雖均無理由，但原判決關於被告乙○○
    部分既有前述可議，自應將此部份撤銷改判。爰審酌被告犯罪動機為圖一己私利
    ，擔任互助會首，不知篤守信用，愛惜會員對其之信任，竟擅以會員名義冒標前
    開會款，影響經濟秩序及侵害活會會員之權益，念及被告並無任何前科紀錄（見
    本院更一卷第十七頁之台灣高等法院被告全國前案紀錄表）之素行，且被告夫婦
    均罹患疾病，而其女又係殘障等家庭狀況（見本院更一卷第七一至七四頁之診斷
    證明書、殘障手冊影本等件），迄今仍未與告訴人等達成和解等一切情狀，量處
    如主文第二項所示之刑，並諭知易科罰金折算之標準。
五、不另為無罪諭知部分：
(一)、公訴意旨另以：
１、被告乙○○於八十六年間，有偽冒會員即告訴人甲○○（會單為李澤村）名義冒
    標會款，使活會會員陷於錯誤而將會款交付，及以偽造告訴人丙○○○、甲○○
    名義填寫標單方式而冒標會款等情，因認被告乙○○此部份涉犯刑法第二百十七
    條、第二百十六條、第二百十條及第三百三十九條第一項等罪嫌。
２、被告乙○○明知已無支付能力，基於概括犯意，於八十七年九月五日，以祝太太
    名義參加丙○○○以其夫劉中慶名義邀集之民間互助會，每會一萬元，而分別於
    八十七年十月五日及八十八年二月五日標得會款，共詐得九十七萬元會款後逃逸
    無蹤，因認被告乙○○此部份亦涉犯刑法第三百三十九條第一項詐欺取財罪嫌。
(二)、經查：
１、被告乙○○否認有此部分犯行，辯稱：甲○○的會仍是活會，伊未冒標；又伊參
    加丙○○○所招集之互助會，於標得會款後，係因伊夫祝玉芝生病，小孩又失業
    ，才未續繳此部份死會會款等語。
２、告訴人甲○○迄被告乙○○止會時，仍為活會，已據被告供承在卷。雖被告曾向
    丙○○○及蔡美惠等人表示甲○○得標，然此係被告為掩飾其冒標上述會款犯行
    ，俾向丙○○○等人收取會款所佯稱，尚無確切證據可認定被告有何冒甲○○名
    義標取會款，是此部分罪嫌顯屬不能證明。
３、被告乙○○於八十七年九月五日參加丙○○○以其夫劉中慶名義邀集之民間互助
    會，於八十七年十月五日及八十八年二月五日標得會款後，再繳納死會會款至八
    十八年七月五日，已為告訴人丙○○○陳明在卷。則被告乙○○參加丙○○○之
    互助會而標取會款，係屬活會會員應有之權利，難認為係施用詐術。且被告標得
    會款後，再繳納死會會款各為九次及五次，果被告於標取會款時，有不法所有意
    圖，應無再繳納多次會款之理。是被告乙○○此部分行為，與詐欺取財罪之構成
    要件有間，尚不能令負刑責。
４、刑法第二百十條偽造私文書罪之成立，必以無製作權人而捏造他人名義製作該文
    書為構成要件，方始相當。倘上訴人如未以他人名義製作標單，縱使有偽稱他人
    名義得標，除應構成他項罪名外，仍要難逕以偽造私文書罪責相繩。本件被告乙○○一再否認有偽造標單冒標情事。而依告訴人丙○○○於原審係稱：會員蔡美
    惠告訴我當天我標１８００元，標走了」（見原審訴字卷第十九頁），又證人湯
    陳秀嬋、蔡美惠、余王富美於原審亦稱：「他們說是丙○○○（美濃板條）１８
    ００元標到」（見原審訴字卷第十九頁背面、第二十頁），另告訴人丙○○○、
    甲○○亦於本院證述：「八十八年五月十日那天，並無去標會」（見本院更一卷
    第五四、五五頁），可見告訴人丙○○○、甲○○及證人湯陳秀嬋等人，均未於
    八十八年五月十日親見被告有何偽造告訴人丙○○○、甲○○名義標單之舉。雖
    證人湯陳秀嬋、蔡美惠、余王富美於原審曾證述：「八十八年五月十日開標後，
    他們說是美濃板條標到了，也有標單，寫１８００；他們有拿標單，說是美濃板
    條寫一千八百元標到」等語，然核其等證詞亦未有提及標單上是否確有載明丙○○○之署名，至於被告及告訴人丙○○○雖均陳明本件互助會，標會須以標單為
    之等情，但亦難據此而認被告於八十八年五月十日，即有偽造告訴人丙○○○、
    甲○○名義之標單。此外，檢視全卷證據資料，又乏有何被告冒名偽造之標單在
    卷可憑。是本件尚難證明被告確有冒用會員丙○○○、甲○○名義偽造標單之事
    實。
(三)、據前所述，被告乙○○被訴此部分犯罪，均屬不能證明，然公訴人認此部分與前
    開論罪部分，有裁判上一罪關係，故不另為無罪之諭知。
六、原審共同被告祝玉芝部分，業經本院前審判決維持原審諭知無罪確定在案，附此
    敘明。
據上論結，應依刑事訴訟法第三百六十九條第一項前段、第三百六十四條、第二百九
十九條第一項前段、刑法第三百三十九條第一項、第五十五條前段、罰金罰鍰提高標
準條例第一條前段、第二項，判決如主文。
本案經檢察官張其主到庭執行職務。
中    華    民    國      九十三      年      十        月   二十八 日
                              臺灣高等法院高雄分院刑事第一庭
                                  審判長法官  郭雅美
                                        法官  江泰章
                                        法官  張意聰
右正本證明與原本無異。
檢察官如不服本判決應於收受本判決後十日內向本院提出上訴書狀，其未述上訴理
由者，並得於提起上訴後十日內向本院補提理由書狀（均須按他造當事人之人數附繕
本)「切勿逕送上級法院」。
                                      書記官  張文斌
中    華    民    國      九十三      年      十        月  二十八  日
附錄本判決論罪科刑法條：
刑法第三百三十九條第一項
意圖為自己或第三人不法之所有，以詐術使人將本人或第三人之物交付者，處五年以
下有期徒刑、拘役或科或併科一千元以下罰金。
